【裁判字號】    97,訴,504
【裁判日期】    981103
【裁判案由】    侵權行為損害賠償
【裁判全文】
臺灣彰化地方法院民事判決  97年度訴字第504號
原        告  甲○○
訴 訟代理 人  陳建良律師
複  代理  人  林永貹律師
被        告  丙○○
              丁○○
上列二人共同
訴 訟代理 人  林建宏律師
複  代理  人  乙○○  住台中市.
上列當事人間請求侵權行為損害賠償事件，本院於民國98年10月
14日言詞辯論終結，茲判決如下：
    主      文
被告應連帶給付原告新台幣壹佰零捌萬貳仟柒佰元，及自民國九
十七年七月二十六日起至清償日止，按年息百分之五計算之利息
。
原告其餘之訴駁回。
訴訟費用由被告連帶負擔百分之三十六，其餘由原告負擔。
本判決第一項於原告以新台幣拾陸萬零玖佰元為被告預供擔保
後，得假執行。但被告如以新台幣壹佰零捌萬貳仟柒佰元為原告
預供擔保，得免為假執行。
原告其餘假執行之聲請駁回。
    事實及理由
一、原告主張：
  (一)坐落彰化縣彰化市○○段1118地號土地上、同段554建號、
    門牌彰化市○○路○段75號（含未辦保存登記房屋，下稱系
    爭甲屋）為原告所有，與東側被告丙○○所有坐落同上段11
    15地號土地上、同段553建號、門牌彰化市○○路○段77號
    房屋（下稱系爭乙屋），為相毗鄰使用共同壁之建物。故於
    拆除共同壁房屋時，應注意施工方法，避免損及鄰屋。然被
    告丙○○於民國96年2月間託其父即被告丁○○，僱工進行
    系爭乙屋拆除工程時，疏未注意，逕以俗稱大鋼牙之重型機
    具，並以強力拉扯、擊碎等方式進行拆除，致系爭甲屋之牆
    、柱、樑、板等出現多處裂縫、裂紋剝落，甚至產生變形、
    側傾等損害。
  (二)原告於系爭乙屋施工期間曾要求被告停工，並向彰化縣政府
    陳情，彰化縣政府即函令被告停工，補辦執照，並建議兩造
    就房屋損壞部分委託鑑定。被告嗣於96年8月8日申請臺灣省
    土木技師公會鑑定，經該公會勘查、訪談及測量後，鑑定結
    果確認該工程之施工程序及作法，已對於系爭甲屋產生損害
    。
  (三)依民法第184條第2項前段、第794條、第184條第1項前段、
    第188條第1項前段及第185條第1項前段等規定，可知被告丙
    ○○既為系爭乙屋所有人，於進行拆除工程時，不得使相鄰
    系爭甲屋受損害；被告丁○○係實際僱工進行拆除之人，就
    其受僱人執行職務所致系爭甲屋之損害，應與受僱人連帶負
    損害賠償責任，是被告2人均為系爭甲屋受損之共同侵權行
    為人，應對原告負連帶賠償責任。
  (四)依據臺灣省土木技師公會96年9月5日(96)省土技字第5643號
    鑑定報告（下稱系爭A鑑定報告），系爭乙屋拆除工程確實
    已造成系爭甲屋發生側傾結果，且傾斜率已超過50分之1，
    致房屋抵抗各種外力之強度及耐震性，均不符安全需求，又
    因傾斜率過大而無修復可能，已達拆除重建之標準。
  (五)茲就鑑定人臺灣省建築師公會所提98年1月19日台建師鑑970
    66字第2738-3號鑑定報告書（下稱系爭B鑑定報告），陳述
    意見如下：
  1.鑑定人所拍攝標的物現況照片，關於照片中「龜裂」、「裂
    紋」、「裂痕」、「細紋」等損害，大都未標示寬度或長度
    ，應補充鑑定並標示明確。
  2.兩造於進行該次鑑定前同意系爭甲屋現況之裂縫或損壞，若
    為系爭A鑑定報告中未列出者，均視為新增裂縫或損害。然
    就系爭A、B鑑定報告兩相對照，鑑定人於系爭B鑑定報告中
    所列瑕疵照片，比系爭A鑑定報告多，足認系爭甲屋於系爭A
    鑑定報告完成後，新增裂縫及損壞數量增多，鑑定人卻未明
    確表列，亦未說明成因，似有偏頗之虞。
  3.由系爭A、B鑑定報告相比對，被告加裝H型鋼兩側，於系爭A
    鑑定報告所附照片中，並無裂縫存在。反於系爭B鑑定報告
    所附照片中，有明顯裂縫，且該裂縫並非存於舊有樓板底緣
    。鑑定人竟指為無從比較，既稱「無法靠近明察」，卻判定
    「並非裂痕」，難令人信服。
  4.系爭甲屋左側結構柱外觀均有裂縫，其中第1支柱底部裂縫
    深達15公分以上，最大寬度逾1公分，並有縱向及橫向裂縫
    ，已損及結構安全，絕非以Silicon補強即可。就此部分鑑
    定，顯有不當。
  5.於系爭B鑑定報告附件(五)「瑕疵損壞修復工程估算表」僅列
    總數量，並未詳列應修復明細及前後損壞項目比對，致兩造
    無從檢視其正確性，實有補充之必要。
  6.於損壞鑑定中列出多處「壁癌」瑕疵，原告已向鑑定人提出
    漏水等問題，鑑定人卻未查明漏水原因，亦未列出修復漏水
    及壁癌等相關項目，應有補充鑑定之必要。
  7.於系爭B鑑定報告附件(六)列出3處房間牆面及8處房間天花板
    需為「木作裝潢」，另4處房間牆面需為「木隔間」。但於
    附件(五)卻僅列「木隔間」拆除及重作費用，未列出「木作裝
    潢拆除」及重作費用，顯屬漏列。
  8.系爭B鑑定報告未指出修復所需必要工期，另於進行修復工
    程期間，系爭甲屋顯有遷空必要，所需搬遷費用及租賃同坪
    數房屋租金，亦應併為估算。
  9.系爭B鑑定報告指出，修復費用係依據92年2月臺灣省建築師
    公會鑑定委員會編印「建築鑑定實務探討專輯」之「損害修
    復標準單價表」估算。惟由行政院主計處所公布「營造工程
    物價指數銜接表」可知，自92年起至97年為止，材料類工程
    物價指數之漲幅達百分之58.61，勞務類工程物價指數之漲
    幅亦達百分之10.64。系爭甲屋損害發生於96、97年間，該
    鑑定報告於98年1月19日作成，不應再依92年2月間勞務及材
    料單價為修復費用估算依據。故此部分鑑定依據，顯有未洽
    。
  10.系爭甲屋辦理保存登記面積為72.6坪，惟其1樓至3樓實際建
    築面積達191坪，加上地下室面積，總計高達200坪以上，系
    爭B鑑定報告僅以保存登記面積計算重建價格，顯有錯誤。
  11.系爭甲屋所生傾斜、裂縫或其他瑕疵等原因，又於3樓、4樓
    大理石地磚突起破裂，西側外牆柱體產生剪斷性裂縫，於系
    爭B鑑定報告均稱無法判斷，亦未估列相關費用，顯屬遺漏
    。
  12.系爭A鑑定報告於施工中作成，足以呈現施工當時現況，又
    系爭甲屋並無新建、增建、修補、基地或開挖等情形，亦未
    發生重大地震，竟造成系爭甲屋不均勻沉陷、傾斜等損害，
    均係被告進行拆除、開挖地基等工程時，未為任何安全防護
    措施所致，系爭B鑑定報告，顯有不足。
  13.系爭B鑑定報告中引用公共工程委員會價格資料庫之資料，
    認拆除裝修表層、外牆貼二丁掛磁磚、內牆貼磁磚、地坪鋪
    磁磚、地坪磨石子、裂縫Epoxy修補、木隔間等單價分別為
    新台幣（下同）132元、845元、845元、879元、846元、856
    元、700元，顯然低於市場行情甚多。茲以臺北縣建築物工
    程施工損壞鄰房鑑定手冊附冊4之單價分析表觀之，合理單
    價應分別為180元、1,500元、1,200元至1,300元、1,200元
    至1,300元、1,300元、1,200元、1,650元。又因原告係以單
    一房屋為修復，不具大量化採購之議價優勢，實不得以政府
    採購之最低單價為鑑定依據。
  (六)從而，被告進行系爭乙屋拆除工程，致原告所有系爭甲屋發
    生損害，爰依民法第184條第1項前段、第2項前段、第185條
    第1項前段、第188條第1項前段及第794條等規定，即本於侵
    權行為損害賠償之法律關係，請求被告應連帶給付原告300
    萬元，及自起訴狀繕本送達被告之翌日起至清償日止，按年
    息百分之5計算之利息，並陳明願供擔保，請准宣告假執行
    等語。
二、被告辯稱：
  (一)系爭甲屋屬屋齡逾28年之舊屋，產生裂縫、裂紋、變形、傾
    斜等損害因素很多，諸如原本建築問題、抽取地下水及地震
    等因素。況且，該屋經歷921大地震，故其所受損害顯非單
    一因素所造成。原告竟概括指為被告施工所致，加上原告所
    提證物，尚無從證明其所生損害與施工間具有相當因果關係
    ，難認原告對被告具有損害賠償請求權存在。
  (二)原告所提系爭A鑑定報告中「玖、結論及建議」（即鑑定報
    告第11頁）結論1記載：「‧‧‧惟本次傾斜度測量結果可
    能因牆面本身之粉刷、漆面或瓷磚貼附等施工平整問題，致
    使傾斜度測量結果可能非建物本身之傾斜率‧‧‧，故應進
    一步再測定建物本身傾斜率及監測建物是否會因本工程後續
    施工而有持續傾變動之現象」、結論3則記載：「‧‧‧本
    次鑑定所具之裂縫及相關損害現象，確實無法完全百分之百
    證明皆係本工程施工所致。」等語，均無法證明系爭甲屋傾
    斜、裂縫等損害為被告施工所致，二者間有無因果關係，應
    由原告負舉證責任。
  (三)縱認系爭甲屋所受損害確為被告施工所致，惟依民法第213
    條第1項規定，損害賠償方法以回復原狀為原則。另佐以系
    爭A鑑定報告（第11頁，結論2及建議1）記載，系爭甲屋結
    構體主要樑柱系統受損甚微，整體結構尚在安全範圍，暫無
    立即性危害之虞，僅須就系爭建物現存有之裂縫，以環氧樹
    脂系之裂縫注劑進行修補即可，無須拆除重建。
  (四)系爭乙屋係被告丁○○出資購買，因稅賦考量，始借名登記
    予被告丙○○，被告2人間就系爭乙屋存有借名登記契約，
    故真正所有權人為被告丁○○。被告丙○○既非系爭乙屋所
    有權人，自無民法第794條之適用。準此，原告逕列丙○○
    為被告，恐有違誤。
  (五)遵重鑑定人臺灣省建築師公會所出具之鑑定報告。
  (六)從而，原告請求為無理由，爰請求駁回原告之訴及其假執行
    之聲請，並陳明如受不利之判決，願供擔保請准免為假執行
    等語。
三、兩造不爭執事項：
  (一)系爭甲屋前後棟、系爭乙屋均非同一時間所興建，惟屬於相
    毗鄰並使用共同壁之建物。
  (二)兩造合意由臺灣省建築師公會鑑定系爭甲屋之損害原因、項
    目及金額。
  (三)系爭甲屋辦理保存登記總面積為240.06平方公尺，折合約72
    .6坪，其餘為未辦保存登記。
  (四)依卷附建物登記謄本記載，被告丙○○為系爭乙屋之所有人
    。
  (五)被告丁○○係實際僱工進行拆除系爭乙屋工程之人。
  (六)原告於系爭乙屋拆除期間曾要求被告停工，並向彰化縣政府
    陳情。
  (七)被告於起訴前就系爭甲屋所受損害，已委託臺灣省土木技師
    公會鑑定，並作成系爭A鑑定報告。
  (八)被告2人為父子關係。
四、兩造爭執事項：
  (一)系爭甲屋之損害與進行系爭乙屋拆除工程之間，有無相當因
    果關係存在？
  (二)系爭乙屋之所有人？
  (三)系爭甲屋有無修復可能？損害項目？損害金額？
五、經查：依據臺灣省土木技師公會所出具系爭A鑑定報告鑑定
    結論略以：「1.由傾斜度測量結果，本標的物（即系爭甲屋
    ）構件最小傾斜率為測點S-2之1/57，最大傾斜率為S-3之1/
    20，且明顯皆往本工程建物（即系爭乙屋）之方向傾斜。惟
    本次傾斜度測量結果，可能因牆面本身之粉刷、漆面或瓷磚
    貼附等施工平整問題，致使傾斜度測量結果可能非建物本身
    之傾斜率。惟就本次立面傾斜測量結果而言，傾斜率皆已達
    到工程補強要求，故應進一步再測定建物本身傾斜率及監測
    建物是否會因本工程後續施工而有持續傾斜變動之現象。2.
    本鑑定標的物內各樓層之部分牆面、天花板、磨石子地坪發
    現有多次裂縫，瓷磚面則有微裂縫及剝落現象，而結構體主
    要樑柱系統則受損甚微，研判整體結構尚在安全範圍，暫時
    無立即性危害之虞。鑑定標的物於本工程目前施工中之現況
    ，包含外觀、裂縫及損害部分，皆予以紀錄並拍照存檔，如
    附件五所示。相關損壞成因及機制研判，詳第捌章第二節所
    述（‧‧‧本工程係以中大型施工機具直接進行結構體之大
    規模破壞拆除，小部分構件再配合人力持電鑽打除，並非事
    前以機械切割方式，逐步逐區將與鄰屋結構體相連部分先行
    分割，再執行本工程建物結構體破壞拆除作業。同時，於上
    述佐證資料中並未發現本工程有事前執行相關鄰房之安全防
    護措施。再者，就鑑定標的物現存有之損害狀況判斷，部分
    構件有較大之開裂現象，如兩牆交界及梯間樓板角隅有較大
    之裂縫，此部分可能係因鑑定標的物之傾斜變位或過度震動
    外力，導致相連構件之裂開‧‧‧目前，鑑定標的物存有多
    數瓷磚面及漆面之微裂縫及剝落現象‧‧‧就此裂縫生成機
    制研判，應為瓷磚及漆面相對較為脆性且薄弱，故在鑑定標
    的物受過度外力震動影響下，產生多處微裂縫之損壞。此損
    壞成因應可排除天災如921地震所致‧‧‧）。3.本鑑定標
    的物並未於本工程施工前進行現況鑑定，故本次鑑定所見之
    裂縫及相關損害現象，確實無法百分之百證明皆係本工程施
    工所致。然依鑑定標的物現況及所有人提供之相關存證資料
    判斷，本工程之施工程序及做法，確實已對鑑定標的物產生
    損害。本工程之執行人員，應負有本鑑定標的物損壞賠償或
    修復之責任及義務。」等語。嗣經本院於98年2月18日發文
    向臺灣省土木技師公會函詢有關系爭甲屋損害原因等情，嗣
    經該公會以98年3月18日(98)省土技字第1415號函覆略以：
    「‧‧‧其（指原告）於被告施工期間，有進行多次拍照、
    攝影，並針對原告房屋之裂縫、破損處，貼覆保鮮膜並有相
    關紀錄。由原告提供之被告施工影片，被告於兩造雙方之共
    同壁之結構構件，未先進行構件切割，直接以機械進行打除
    ，對原告之建物產生近距離且具有相當能量之震動，在未有
    隔震及防護之施工作為下，對鄰屋產生或大或小之裂縫及損
    壞自是必然。建物受損，最主要原因為有不當或超限外力產
    生。‧‧‧故若原告建物週邊除被告之施工行為外，並無震
    動或其他不當外力發生源，被告之施工行為對原告之建物，
    產生損壞機制之機率及可能性即相當之高。」、「‧‧‧由
    於被告之開挖行為，確實有導致原告建物之地下層壁體裸露
    ，依據土壤力學等相關學理，結構體與土壤互制之力學行為
    ，因開挖導致平衡狀態之破壞，自然會有產生結構體變位之
    可能性‧‧‧由一般工程實務及學理，故若原告建物週邊除
    被告之施工行為外，並無震動、開挖或其他不當外力發生源
    ，被告之施工行為對原告之建物，產生諸如建物傾斜、基礎
    沉陷等損壞機制之機率及可能性即相當之高。」等語，均肯
    認系爭甲屋損害與拆除系爭乙屋間具有相當因果關係。另外
    ，依據臺灣省建築師公會所出具系爭B鑑定報告鑑定分析及
    結果欄記載：「‧‧‧本鑑定標的物（指系爭甲屋）鄰房（
    指系爭乙屋）於拆除施工前未做現況鑑定。以目前之狀況實
    無判定其瑕疵龜裂發生之時間。而一般建築物發生龜裂之原
    因有多種，可能因建築物本身之自重導致土壤地耐力不平均
    而產生之不均等下沉或外力或地震力之震動或因不同時期之
    增建甚或溫差過大都有可能發生，因其發生之原因複雜無法
    判定全因鄰地拆除房屋而導致‧‧‧」等語，亦未完全切斷
    系爭甲屋與拆除系爭乙屋之相當因果關係。基此，原告主張
    被告僱工拆除系爭乙屋，已造成系爭乙屋發生損害，即非無
    據，尚值採信。
六、按「不動產物權，依法律行為而取得、設定、喪失及變更者
    ，非經登記，不生效力。」，民法第758條第1項定有明文。
    次按當事人約定，一方即借名者經他方即出名者同意，而就
    屬於一方現在或將來之財產，以他方之名義，登記為所有人
    或其他權利人，即為借名契約。在現行法制下，借名契約為
    無名契約，依私法自治原則，當事人基於特定目的而訂立借
    名契約，自無不可。單純借名契約，並未違反法律強制規定
    或公序良俗，依契約自由原則，應屬有效。且借名登記契約
    ，係以當事人間之信任關係為基礎，性質類似民法委任契約
    ，則其相關法律關係在契約未約定者，應類推適用民法關於
    委任相關規定。經查：系爭乙屋既登記為被告丙○○所有，
    且未據被告主張終止該借名登記契約前，仍屬被告丙○○所
    有。基此，被告丁○○辯稱其始為真正所有權人乙節，即無
    依據，故不採信。
七、按「因故意或過失，不法侵害他人之權利者，負損害賠償責
    任。」、「違反保護他人之法律，致生損害於他人者，負賠
    償責任。但能證明其行為無過失者，不在此限。」、「數人
    共同不法侵害他人之權利者，連帶負損害賠償責任。」、「
    受僱人因執行職務，不法侵害他人之權利者，由僱用人與行
    為人連帶負損害賠償責任。」、「土地所有人開掘土地或建
    築時，不得因此使鄰地之地基動搖或發生危險，或使鄰地之
    建築物或其他工作物受其損害。」，民法第184條第1項前段
    、第2項、第185條第1項前段、第188條第1項前段、第794條
    分別定有明文。又所謂保護他人為目的之法律，係指一般防
    止危害權益，或禁止侵害權益之法律；凡直接或間接以保護
    個人權益為目的者，均屬之。經查：系爭甲、乙屋為相毗鄰
    使用共同壁之建物，被告丙○○託其父即被告丁○○僱工拆
    除系爭乙屋，致原告所有系爭甲屋發生損害，則原告本於前
    揭規定，請求被告應負連帶損害賠償責任，洵屬有據。
八、依據臺灣省建築師公會所出具系爭B鑑定報告，認以分析水
    平傾斜其數值本其微小，故依水平分析則鑑定標的物（系爭
    甲屋）應屬正常，該傾斜度應還不致影響其結構之安全；以
    瑕疵（損害）現況發生之部位，其相關結構體之樑柱部分應
    屬輕微，再就建築物之傾斜度而言，最大傾斜度雖大於1/20
    0，但因主結構體未發現明顯之破壞，應還不致於發生立即
    之危險（第9頁參照）。核與臺灣省土木技師公會所出具系
    爭A鑑定報告，認定系爭甲屋結構體主要樑柱系統受損甚微
    ，研判整體結構尚在安全範圍，暫時無立即性危害之虞（第
    11頁參照），不謀而合。準此，原告主張系爭甲屋修復不可
    能，必須重建云云，即無憑據，故難採信。
九、原告雖主張鑑定人臺灣省建築師公會，就系爭甲屋損害項目
    及金額，各有漏估或漏算等情事。惟查：原告自承系爭甲屋
    屬屋齡逾28年之老舊房屋，且與系爭乙屋同為先後興建相毗
    鄰並使用共同壁之建物，加上多年來飽受天然災害或天候影
    響，諸如地震、颱風、降雨、風蝕、日曬、霜露等自然力侵
    襲，故其歷年來產生之龜裂、裂縫、裂痕、傾斜、壁癌及其
    他損害之成因，相當錯綜複雜，亦無法絕對切割各別成因所
    致損害項目及範圍，至為顯然。是以，原告片面臆測系爭甲
    屋之損害，完全歸諸拆除系爭乙屋之單一因素所致，並斷然
    質疑鑑定人有漏估或漏算各節，尚難遽採。況且，針對原告
    質疑漏估或漏算各節，該鑑定人已出具98年5月6日台建師鑑
    字97 066字第480號補充鑑定報告書，詳列估算之位置及估
    算方式（第2、3頁參照）；並將損壞（損害項目)全部估算
    在內（第3頁參照）；鑑定人在有限的紀錄情況下要做明確
    的估算著實不易，無法精確計算，但鑑定人認為該估列的項
    目及數量均有提列（第3、4頁參照）；鑑定標的物（即系爭
    甲屋）產生壁癌之部位大部分發生於靠巷路之一面，因其臨
    靠巷路，遇有天雨時則牆面容易受潮而侵入隙縫而產生，若
    根絕壁癌實非常困難，鑑定人認為這並非全歸咎於因鄰房（
    系爭乙屋）拆除而產生（第4頁參照）；鑑定人會列木隔間
    修復，係因木隔間之部位之地板磨石子翻修而損壞之修復，
    至於其他木作裝潢除發現一處有污濁壁紙作其更新提列並於
    零星整修外，其餘並未發現，故未做整修（第4頁參照）；
    搬遷費用及所需租金非本鑑定範圍（即非修復費用，第4頁
    參照）；本標的物（系爭甲屋）正面垂直向，根據數值有正
    向及反向之傾斜，有可能是該標的物於興建之初兩側垂直向
    之偏差，到底是新產生的或者是原本就存在的，無從依據，
    故鑑定人無法判斷（第5頁參照）；本標的物（系爭甲屋）
    屋齡已有20年以上，其建築物後棟或與鄰房（系爭乙屋）左
    右棟均為不同時期興建，新舊房屋相連接而興建之房屋，因
    地基或建築結構不容易連貫，原本就比較會產生裂痕，加上
    其事後之增建、整修，或地震或類似該鄰房之拆除震動或開
    挖均有可能產生龜裂。本標的物於會勘時即發現部分牆面及
    部分地面之裂縫有過修補痕跡，若以地面修補之情況，判斷
    修補之時間應非近幾年修補的，應屬舊有的裂痕，但無論如
    何鑑定人估列修復費用，均已提列在內（第5頁參照）；本
    標的物（系爭甲屋）認為因鄰房施工直接關係傾斜部分，以
    標的物之前棟為重建標準，依「臺灣地區住宅類建築造價參
    考表」中部地區每坪造價53,000萬元，另加裝潢費用10,0
    00元，4樓造價每坪25,000元，則建築面積1至3樓72.37坪，
    裝潢面積（有裝天花板）4 0.26坪，地下室12.48坪，4樓面
    積24.12坪，則重建費用為（72.37＋12.48）×53,000＋（
    40.26×10,000）＋（24.12×25,000）＝5,502,650元，以
    此估列非工程補償費5,502,6 50×3.71%＝204,100元（第6
    頁參照）；本修復費用僅止於建築工程之損失，依照「臺灣
    省建築師公會92年鑑定彙編」及「臺灣地區住宅類建築造價
    參考表」估價為870,700元，依照「行政院公共工程委員會
    價格資料庫97.11.15.公告價格」及單價分析表估價為1,082
    ,700元（第6頁參照）。嗣後，鑑定人再出具98年10月6日台
    建師鑑(97066)字第3088號補充鑑定報告書認定：鑑定人認
    為並不用詳載其瑕疵之情況，即能達到鑑定報告之目的（第
    2頁參照）；損壞之估算，據前補充報告所提列項，鑑定人
    認為也全部估算在內，至於鑑定人未明確指明除原土木技師
    鑑定報告記載以外之瑕疵部分，全數為新增項目，乃鑑定人
    做整體考量其龜裂瑕疵成因之複雜性，當然鄰房之拆除會有
    影響，但不一定全是為成因，無論如何該瑕疵也已全作損壞
    估算在內（第2頁參照）；鑑定人依常理判斷不可能於樓板
    底，亦即RC樑之腰部產生裂痕，是故雖未近看，鑑定人仍做
    判斷（第2頁參照）；系爭標的物右側柱外牆面裂縫，鑑定
    人認為那並非柱體本身裂痕，而是柱外地坪土壤流失導致（
    第2頁參照）；至於壁癌之產生，前已說明若全數歸咎於因
    鄰房拆除而產生，有失公允（第5頁參照）；以鑑定人之觀
    點，因鄰房拆除而產生（向前傾斜）之機率極微，故以左右
    傾斜為計算基準。鑑定人認為若因鄰地施工而導致傾斜應為
    正向傾斜，而鑑定標的物之興建方式，為前後棟分別分期興
    建完成後再興增建中間使其相連接，前後棟非有相連之關係
    ，故僅以前棟建築面積做為非工程性補償之計算範圍（第5
    頁、第6頁參照）；針對西側外表之裂縫，但鑑定人檢視室
    內並未發現有如此裂縫之現象，故未做處理（第6頁參照）
    ；鑑定人根據記錄現況發現有過修補痕跡，但該修補之痕跡
    又看不出有擴大之現象，其修補之時間不詳，鑑定人並未提
    及其他未修補者有過修補痕跡（第6頁參照）。
十、按基於民事訴訟之辯論主義與處分權主義，及適用誠實信用
    原則及訴訟契約法理，當事人就爭執事項，已協議或推薦由
    特定鑑定機關或團體或其他專業人士為鑑定者，該鑑定結果
    ，除經兩造同意不採取或顯有違法失當情形外，兩造應受其
    拘束，法院亦不宜摒棄鑑定結果不採，另為事實認定。經細
    察系爭B鑑定報告及第1、2次補充鑑定報告，可知鑑定人臺
    灣省建築師公會已就本院囑託鑑定事項、兩造陳報狀所列事
    項及原告質疑諸問題，詳加鑑定說明。其鑑定內容不僅具體
    明確，理由完備綦詳，更完整闡述何種損害項目與系爭乙屋
    拆除有關或無關之緣由，亦詳列各種損害項目及金額之計算
    式，另援引相關學理或文獻資料供參，核屬公允可採，亦無
    違法失當情形。依上說明，揆諸前揭民事訴訟之辯論主義與
    處分權主義，及適用誠實信用原則及訴訟契約法理，在原告
    未舉證有何違法或失當情形前，兩造均應受其拘束，不得事
    後任意託詞翻異。本院亦不宜摒棄前開鑑定結果不採，另為
    事實認定。是以，原告主張系爭甲屋全部損害均源自拆除系
    爭乙屋所致，鑑定人漏列或漏算損害項目，計算錯誤，偏頗
    及不當各節，顯屬主觀臆測之詞，更與前開事證不符，尚難
    採認。
十一、按依民法第213條至第215條規定，損害賠償之方法，以回復
    原狀為原則，金錢賠償為例外。惟依民法第196條規定：「
    不法毀損他人之物者，被害人得請求賠償其物因毀損所減少
    之價額。」此即民法第213條所謂法律另有規定，故不法毀
    損他人所有物，應以金錢賠償其損害。毀損他人所有物，有
    修理（修復）可能時，修理費（修復費用）即為損害。次按
    物因侵權行為而受損害，請求金錢賠償，其有市價者，應以
    請求時或起訴時之市價為準。蓋損害賠償之目的在於填補所
    生之損害，其應回復者，並非「原來狀態」，而係「應有狀
    態」，應將損害事故發生後之變動狀況考慮在內。故其價格
    應以加害人應為給付之時為準，被害人請求賠償時，加害人
    即有給付之義務，算定被害物價格時，應以起訴時之市價為
    準，被害人於起訴前已曾為請求者，以請求時之市價為準（
    最高法院64年度第6次民庭庭推總會議決議參照）。經查：
    原告所有系爭甲屋既因被告拆除系爭乙屋受有損害，則原告
    請求被告以金錢賠償修復費用，即屬有據。至於請求與修復
    目的無關之費用（例如搬遷、租金等），難謂有據。次查：
    依據系爭B鑑定報告及第1、2次補充鑑定報告，其估算之損
    害金額固有前述2種計算式，惟以附表所示即依照「行政院
    公共工程委員會價格資料庫97.11.15.公告價格」及單價分
    析表，核算出1,082,700元，與起訴時之市價較為相近，故
    屬可採。
十二、從而，原告依據民法第184條第1項前段、第2項前段、第185
    條第1項前段、第188條第1項前段及第794條等規定，即本於
    侵權行為損害賠償之法律關係，請求被告應連帶給付原告1,
    082,700元，及自起訴狀繕本送達被告之翌日即97年7月26日
    起至清償日止，按年息百分之5計算之利息，為有理由，應
    予准許。逾此部分之請求，不應准許，應予駁回。
十三、兩造均陳明願供擔保聲請宣告假執行或免為假執行之宣告，
    經核原告勝訴部分，於法洵無不合，爰分別酌定相當擔保金
    額宣告之。至於原告敗訴部分，其假執行之聲請，已失所附
    麗，應予駁回
十四、本件事證已臻明確，兩造其餘攻擊防禦方法及舉證，經審酌
    後於判決結果不生影響，爰不再贅詞論列。
十五、訴訟費用負擔之依據：民事訴訟法第79條、第85條第2項。
中    華    民    國    98    年    11    月    3     日
                民事第一庭      法  官  陳正禧
以上正本係照原本作成。
如對本判決不服，得於判決送達後20日內向本院提出上訴狀。（
須附繕本）
中    華    民    國    98    年    11    月    4     日
                                書記官  莊素美
 ┌────────────────────────────────────┐
 │附表                                                                    │
 ├──┬────────────┬───┬────┬─────┬─────┤
 │編號│名稱                    │單位  │數量    │單價      │複價      │
 ├──┼────────────┼───┼────┼─────┼─────┤
 │1   │拆除裝修表層            │㎡    │279.31  │132元     │36,869元  │
 ├──┼────────────┼───┼────┼─────┼─────┤
 │2   │1：3水泥粉光加漆        │㎡    │3.50    │624元     │2,184元   │
 ├──┼────────────┼───┼────┼─────┼─────┤
 │3   │外牆貼二丁掛磁磚        │㎡    │4.20    │845元     │3,549元   │
 ├──┼────────────┼───┼────┼─────┼─────┤
 │4   │內牆瓷磚表面處理        │㎡    │48.15   │102元     │4,911元   │
 ├──┼────────────┼───┼────┼─────┼─────┤
 │5   │內牆貼瓷磚              │㎡    │57.01   │845元     │48,173元  │
 ├──┼────────────┼───┼────┼─────┼─────┤
 │6   │地坪舖瓷磚              │㎡    │37.64   │879元     │32,910元  │
 ├──┼────────────┼───┼────┼─────┼─────┤
 │7   │地坪磨石子              │㎡    │249.20  │846元     │210,823元 │
 ├──┼────────────┼───┼────┼─────┼─────┤
 │8   │裂縫Epoxy修補           │m     │30.16   │856元     │25,817元  │
 ├──┼────────────┼───┼────┼─────┼─────┤
 │9   │裂縫Silicon修補         │m     │34.55   │143元     │4,941元   │
 ├──┼────────────┼───┼────┼─────┼─────┤
 │10  │油漆（含批土）          │㎡    │716.74  │366元     │262,327元 │
 ├──┼────────────┼───┼────┼─────┼─────┤
 │11  │木隔間                  │㎡    │73.24   │700元     │51,268元  │
 ├──┼────────────┼───┼────┼─────┼─────┤
 │12  │木隔間拆除              │式    │1.00    │----      │12,000元  │
 ├──┼────────────┼───┼────┼─────┼─────┤
 │13  │零星整修及其他          │式    │1.00    │----      │68,228元  │
 ├──┼────────────┼───┼────┼─────┼─────┤
 │14  │利潤稅捐及管理費        │式    │1.00    │----      │114,600元 │
 ├──┼────────────┼───┼────┼─────┼─────┤
 │15  │小計                    │----  │----    │----      │878,600元 │
 ├──┼────────────┼───┼────┼─────┼─────┤
 │16  │非工程性補強費用        │%     │3.71%   │5,502,650 │204,100元 │
 │    │                        │      │        │元        │          │
 ├──┼────────────┼───┼────┼─────┼─────┤
 │17  │合計                    │----  │----    │----      │1,082,700 │
 │    │                        │      │        │          │元        │
 └──┴────────────┴───┴────┴─────┴─────┘


司法院資訊處製作；財團法人民間司法改革基金會備份。
